【裁判字號】    90,上易,722
【裁判日期】    900619
【裁判案由】    詐欺
【裁判全文】
臺灣高等法院刑事判決                              九十年度上易字第七二二號
    上  訴  人
    即 自訴 人  甲○○
                乙○○
    自訴代理人  丁○○
    被      告  丙○○
右上訴人因自訴被告詐欺案件，不服臺灣臺北地方法院八十九年度自字第七五０號，
中華民國八十九年十一月二十一日第一審判決，提起上訴，本院判決如左：
    主  文
上訴駁回。
    理  由
一、自訴意旨略以：(1)被告丙○○至亞洲餐廳消費，央求該餐廳經理甲○○為其簽帳
    ，先代其清償消費帳款新台幣（下同）八千二百元，並由被告當場簽發本票供為
    擔保，事後再由被告以其簽發之華僑商業銀行支票換回前開本票，惟屆期支票並
    未兌現。被告另簽發其設於華僑商業銀行支票存款帳戶之支票四張，先後透過友
    人張文雄向甲○○借款七七六五元、三四０００元、五００００元、三六八００
    元，均未清償，並由張文雄將三六八００元之支票騙回。(2)被告至黑珍珠舞廳消
    費，要求該舞廳人員乙○○為其簽帳，代其支付消費帳款二五五六０元，同時簽
    發同額本票供擔保；嗣已由舞廳逕扣乙○○之薪水支付被告前開消費款二五五六
    ０元完畢。詎事後被告持其簽發之華僑商業銀行三萬元支票付款，並取回前述供
    擔保之本票；然該支票屆期未獲兌現。因認被告涉犯刑法第三百三十九條第一項
    、第二項之詐欺罪嫌云云。
二、按犯罪事實應依證據認定，無證據不得推定其犯罪事實；又不能證明被告犯罪者
    ，應諭知無罪之判決，刑事訴訟法第一百五十四條、第三百零一條第一項分別定
    有明文；復按被害人所述被害情形如無瑕疵可指，而就其他方面調查又與事實相
    符，其供述始足據為判決之基礎；且自訴人之指訴，係以使被告受刑事訴追為目
    的，是其陳述是否與事實相符，仍應調查其他證據以資審認（最高法院三十二年
    上字第六五七號、五十二年台上字第一三００號判例參照）。次按刑法第三百三
    十九條第一項詐欺罪之成立，須意圖為自己不法之所有，以詐術使人將本人或第
    三人之物交付為要件，所謂以詐術使人交付，必須被詐欺人因其詐術而陷於錯誤
    ，若其所用方法，不能認為詐術，亦不致使人陷於錯誤，即不構成該罪（最高法
    院四十六年台上字第二六０號判例參照）。至於債務人於債之關係成立後，如有
    未依債之本旨履行民事債務之情形，在一般社會經驗上可能之原因甚多，縱令是
    出於惡意不為履行，苟無足以證明其在債之關係發生時，自始即具有不法所有意
    圖之積極證據，亦僅能令負民事債務不履行之責任，依刑事訴訟法第一百五十四
    條之規定，尚不得據此債信違反之客觀事態，而推定債務人原有詐欺取財或詐欺
    得利之犯意。
三、自訴人甲○○、乙○○認被告涉有詐欺罪嫌，無非以：被告至上開餐廳、舞廳消
    費後，多次委請餐廳或舞廳人員為其簽帳、墊付消費款，事後竟無力付款；且屢
    以其簽發之華僑商業銀行支票向甲○○借款，但事後均未能清償債務，有被告交
    付之支票、退票理由單、本票影本附卷可證，資為論據。被告丙○○於原審固坦
    承尚積欠自訴人等前述債務，迄未清償之事實，惟堅決否認有詐欺取財犯行；辯
    稱：甲○○所指之消費款，並非其所消費，而係其借票予友人張文雄持票消費，
    且其僅親自出面向甲○○借款五萬元，並於交付支票供擔保後，陸續向其拿取借
    款，事後因為經濟狀況不佳，始無法清償，並非自始有意詐欺；另其雖曾委請乙○○為其簽帳，但並非自始無清償意願，僅事後因故無清償能力等語。
四、經查：
  (1)自訴人甲○○自承：前述八千二百元之消費款係張文雄簽的帳，是張文雄帶朋友
    去消費，那次被告未去，這部分其會另為民事求償等語甚詳（見原審卷四十八頁
    ），足見自訴人甲○○雖因客戶張文雄以被告簽發之八千二百元華僑銀行支票支
    付消費款，而持有該支票，然此僅係被告簽發支票供張文雄使用，應否負擔該票
    據債務之民事問題；該次消費既非被告委託甲○○簽帳代墊消費款，則顯無詐欺
    甲○○而免費消費得利可言。另自訴人甲○○所指被告持票向其借款之日期約距
    發票日半個月以上等情，業據自訴人甲○○陳述明確（見原審卷四十八頁）；而
    被告簽發面額七千七百六十五元、三萬四千元、五萬元支票之票載發票日分別為
    八十九年六月二十五日、八十九年七月一日、八十九年七月十五日，有自訴人甲○○提出之支票影本在卷可憑（見原審卷第五十一頁至五十三頁，另面額三萬六
    千八百元之支票已經被告取回），足認被告縱曾簽發支票委友人張文雄出面向甲○○借款，其時間亦約在八十九年六月十一日前、八十九年六月十五日前、八十
    九年七月一日前。而被告設於華僑銀行之支票存款帳戶雖自八十九年五月八日起
    即開始退票，惟迄八十九年七月七日始被列為拒絕往來戶，此有華僑銀行營業部
    八十九年九月五日（八十九）僑銀營字第二七八號函及隨函檢附之華僑商業銀行
    支票存款戶退票備查卡影本在卷可按，足認被告於八十九年七月七日前尚能於退
    票後盡量調度資金，註銷該等退票紀錄；是自訴人甲○○所指之被告借款時，被
    告尚未被拒絕往來，被告嗣後未付款，此僅能證明被告當時財力不佳，但亦不能
    認被告於支票未被拒絕往來之前，必然無法令支票兌現，並進而認被告斯時已明
    知無清償能力及清償意願，而有蓄意詐欺之不法意圖。況自訴人甲○○係因友人
    張文雄持被告簽發之支票出面借款，始於未對被告信用狀況徵信之情形下，允諾
    借款；且甲○○自承：被告先前曾簽發華僑銀行帳戶之支票支付消費帳款或清償
    借款，已陸續清償但尚未完全付清等語甚詳（見原審卷第八十八頁），顯見甲○○係基於與友人張文雄之交情、信賴關係及被告先前以票據為清償工具之債信尚
    稱良好，而同意出借款項，並無因被告之借款行為而有何陷於錯誤之事，是被告
    之單純借款行為應無行使詐術可言。
  (2)自訴人乙○○雖指訴被告委其簽帳墊付消費款二萬五千五百六十元後，迄未清償
    之事實甚詳；然查：被告於委請自訴人乙○○簽帳後，確於一星期後簽發華僑銀
    行三萬元之支票交付乙○○，做為付款工具之事實，為自訴人乙○○陳述明確（
    見原審卷第六十二頁），顯見被告於委請乙○○簽帳墊付消費款後，猶依約交付
    支票為付款工具，欲清償該債務，並無委請自訴人乙○○代墊款項後，即逃匿無
    蹤，拒絕承認該筆債務之情事；是難單以被告事後無法履行債務之客觀事態，遽
    認被告於簽帳消費之初即預有不法所有意圖。參以：自訴人乙○○自承：因被告
    之前小額消費都有清償，故此次允許其簽帳消費等情明確（見原審卷第六十二頁
    ），更足見自訴人乙○○係因被告先前消費債信良好而允之簽帳，被告之單純簽
    帳消費行為，並無使乙○○陷於錯誤可言，難認係行使詐術。
五、綜上所述，被告與自訴人等各項債務糾紛，至多僅係債務不履行之民事問題，被
    告所為之借款、簽帳消費要求墊付消費款等行為，既不能證明其自始無支付能力
    、支付意願，而有不法所有意圖，亦不能證明上開各項行為係行使詐術，所為自
    與詐欺罪之成立要件未合。被告事後雖未依約清償，或一再拖延清償期限，僅係
    債務發生後，債務不履行之民事糾葛，與債務發生之初，是否即有詐欺之犯行無
    涉，自訴人等若有未獲清償之情形，應另循民事訴訟程序救濟；不能單以自訴人
    等所為欲使被告受刑事訴追之指訴，遽令被告負詐欺罪責。此外復查無其他積極
    證據足資證明被告有何詐欺犯行，原審對被告為無罪之諭知，經核並無不合。
六、自訴人提起上訴略謂，被告於八十九年五月八日其支票已遭退票，顯已自知無消
    費能力，仍然於八十九年五月二十七日至自訴人乙○○所服務之黑珍珠舞廳消費
    ，消費金額高達二萬五千五百六十元，無力負擔，居然要求乙○○代簽，代簽後
    在六月初開立三萬元之支票以代支付，屆時支票無法兌現，自訴人不得已提起自
    訴，被告於法庭內表示清償，但亦未履行，被告另向沈美慧借款二十萬元，為何
    不能清償自訴人乙○○之消費款，反而又向自訴人甲○○借款，足見被告有詐欺
    之意，指摘原判決諭知被告無罪係屬不當云云。惟被告之銀行帳戶於八十九年五
    月八日開始退票，此僅能說明被告當時財力不佳，但被告斯時尚未被拒絕往來，
    不能認被告於支票未被拒絕往來之前，必然無法令支票兌現，並進而認被告斯時
    已明知無清償能力及清償意願，而有蓄意詐欺之不法意圖，被告之未清償欠款，
    應係民事債務不履行之問題，前皆已敘明，至於被告另向沈美慧借款二十萬元，
    未清償自訴人乙○○之消費款，以及再向自訴人甲○○借款，此不過被告個人錢
    財運用之方式，亦不能執此認被告有詐欺之意，自訴人之上訴為無理由，應予駁
    回。
七、被告經合法傳喚，無正當理由不到庭，爰不待其陳述，逕行判決，併此敘明。
據上論斷，應依刑事訴訟法第三百六十八條、第三百七十一條，判決如主文。
中    華    民    國      九十    年       六       月        十九      日
                             臺灣高等法院刑事第二十二庭
                                 審判長法  官  許  正  順
                                       法  官  胡  方  新
                                       法  官  林  明  俊
右正本證明與原本無異。
不得上訴。
                                       書記官  蕭  進  忠
中    華    民    國      九十    年       六       月        十九      日


司法院資訊處製作；財團法人民間司法改革基金會備份。
